臺灣高等法院臺中分院刑事判決
110年度金上訴字第946號
上  訴  人  臺灣南投地方檢察署檢察官
被      告  廖尉听
上列上訴人因被告違反洗錢防制法案件，不服臺灣南投地方法院
109年度審金訴字第2號中華民國110年3月24日第一審判決(起訴
案號：臺灣臺中地方檢察署109年度偵字第3854、4319號)，提起
上訴，本院判決如下：
    主    文
原判決撤銷。
戊○○犯幫助一般洗錢罪，處有期徒刑伍月，併科罰金新臺幣貳萬
元，罰金如易服勞役，以新臺幣壹仟元折算壹日。
    犯罪事實
一、戊○○可預見如將金融帳戶之存摺、提款卡及密碼交付他人使
    用，可能幫助對方從事詐欺取財犯行，以之作為取得財物之
    管道，亦可預見該帳戶可能作為對方收受、提領特定犯罪所
    得使用，對方提領後會產生遮斷金流以逃避國家追訴、處罰
    之效果，竟基於縱有人將其帳戶用以從事詐欺取財、洗錢犯
    行，亦不違背其本意之幫助犯意，於民國109年5月5日前某
    時，在不詳地點，將其所開立台新國際商業銀行(下稱台新
    銀行)帳號00000000000000號帳戶之存摺、提款卡及密碼交
    給真實姓名年籍不詳之人(下稱不詳之人)使用。其後：①丁○○於109年5月初某日接獲詐騙電話，佯稱為其親友需借錢周
    轉，致丁○○陷於錯誤，而於109年5月5日14時31分許，匯款
    新臺幣(下同)15萬元至戊○○上開帳戶內，旋遭少年賴○○(業
    經臺灣桃園地方法院少年法庭裁定交付保護管束確定)全數
    提領；②丙○○於109年5月6日17時22分許接獲詐騙電話，佯稱
    為小三美日客服人員要求解除自動扣款，致丙○○陷於錯誤，
    而於109年5月6日20時33分許、21時3分許，分別以ATM現金
    存款2萬8000元、網路銀行轉帳2萬2000元至戊○○上開帳戶內
    ，旋遭全數提領；③甲○○於109年5月6日18時28分許接獲詐騙
    電話，佯稱為小三美日人員要求處理帳務問題，致甲○○陷於
    錯誤，而於109年5月6日20時46分、21時24分、21時29分許
    ，各匯款4萬9985元、3萬元、2萬元至戊○○上開帳戶內，旋
    遭全數提領。嗣因丙○○、甲○○發覺受騙報警處理，始循線查
    悉上情。
二、案經丙○○訴由臺東縣警察局臺東分局、甲○○訴由南投縣政府
    警察局草屯分局報告臺灣南投地方檢察署檢察官偵查起訴。
　　理    由
一、證據能力部分：
　㈠刑事訴訟法第159條之5第1項規定：「被告以外之人於審判外
    之陳述，雖不符前4條之規定，而經當事人於審判程序同意
    作為證據，法院審酌該言詞陳述或書面陳述作成時之情況，
    認為適當者，亦得為證據。」本判決所引用被告戊○○以外之
    人於審判外所為言詞或書面陳述之供述證據，經檢察官及被
    告同意作為證據使用(本院卷第99頁)，本院審酌該等證據作
    成時之情況，並無違法取證或其他瑕疵，認為適於作為本案
    認定事實之依據，依上開規定，該等供述證據應具有證據能
    力。
  ㈡本判決所引用之非供述證據，並無證據證明有出於違法取得
    之情形，復經本院依法踐行調查程序，應具有證據能力。
二、認定犯罪事實所憑之證據及理由：　　　　
    被告承認前開台新銀行帳戶為其所開立使用，但否認有幫助
    詐欺及幫助洗錢之犯行，辯稱：我沒有把帳戶交給別人使用
    ，我是因為5月10日的前幾天快要領薪水，找不到存摺及提
    款卡，才發現遺失，我有去派出所報案等語。經查：
　㈠前開台新銀行帳戶係被告所開立使用，為被告所自承，並有
    台新銀行109年6月4日台新作文字第10910552號函檢附該帳
    戶開戶資料及交易明細可憑(臺東分局警卷第45至58頁)。而
    不詳之人於109年5月5日前某時取得被告台新銀行帳戶之存
    摺、提款卡及密碼後，即以犯罪事實欄所示之方法，對被害
    人丁○○、丙○○、甲○○(下稱被害人3人)施行詐騙，致被害人3
    人均陷於錯誤，分別依指示將犯罪事實欄所示金額匯款至該
    帳戶內之事實，業據證人即被害人3人於警詢時證述詳明，
    並有①被害人丁○○部分：臺北市政府警察局中正第一分局刑
    事案件報告書、熱點資料案件詳細列表、丁○○匯款單據及帳
    戶交易明細、被告台新銀行帳戶交易明細，監視器畫面翻拍
    照片；②被害人丙○○部分：內政部警政署反詐騙諮詢專線紀
    錄表、新竹縣政府警察局竹北分局六家派出所陳報單、受理
    詐騙帳戶通報警示簡便格式表、受理各類案件紀錄表、受理
    刑事案件報案三聯單、金融機構聯防機制通報單、丙○○與詐
    欺集團成員通話紀錄、丙○○轉帳匯款紀錄、被告台新銀行帳
    戶交易明細、ATM機台位址查詢分析、車手提款影像；③被害
    人甲○○部分：內政部警政署反詐騙諮詢專線紀錄表、新竹市
    警察局第一分局南寮派出所受理詐騙帳戶通報警示簡便格式
    表、受理各類案件紀錄表、受理刑事案件報案三聯單、金融
    機構聯防機制通報單、甲○○與詐欺集團成員通話紀錄、甲○○
    轉帳匯款紀錄、甲○○存摺封面及內頁交易明細、被告台新銀
    行帳戶交易明細等卷證資料可參，足見被告所有之台新銀行
    帳戶，確已遭真實姓名年籍不詳之人作為詐欺及洗錢之人頭
    帳戶使用。
  ㈡被告雖否認有將其台新銀行帳戶之存摺、提款卡及密碼交付
    他人使用，辯稱係遺失而遭人冒用，並提出其於109年5月8
    日報案之南投縣政府警察局草屯分局中正派出所受理案件登
    記表為證，惟查：
　1.依被告提出之南投縣政府警察局草屯分局中正派出所受理案
    件登記表記載，被告報案時間為109年5月8日17時8分，自述
    案發時間為109年5月7日19時許，報案內容為「報案人稱其
    存簿及提款卡遺失，電洽客服掛失後，客服表示帳戶有異常
    ，翌日(8日)至台新銀行詢問，始知帳戶遭他人使用，故至
    所報案」。然本件被害人3人係於109年5月5日及6日被騙匯
    款並旋遭全數提領，報案後由警方於109年5月7日將被告台
    新銀行帳戶通報列為警示帳戶(臺東分局警卷第28頁、南投
    分局警卷第26頁金融機構聯防機制通報單)，而被告報案之
    時間，係在被害人3人匯款完成且遭全數提領、被告台新銀
    行帳戶已列為警示帳戶之後，此時正犯詐欺及洗錢之犯行已
    經完成，被告縱使辦理掛失及報案，亦無礙於詐欺及洗錢正
    犯犯罪之遂行，仍無法合理說明其帳戶之提款卡及密碼為何
    能被犯罪者作為犯罪工具使用一事。故被告台新銀行帳戶之
    存摺、提款卡及密碼之所以落入詐騙份子之手，究竟係因不
    慎遺失使然，抑或是由被告提供給對方作為詐欺及洗錢工具
    ，即有進一步研求釐清之必要，不能僅因被告在不詳之人詐
    騙得手後有至派出所報案之行為，即認其與本案詐欺及洗錢
    犯行無涉。
　2.被告於109年9月7日警詢時供稱：我之前從事通訊行工作，
    從108年1月份開始做到109年5月底，通訊行地址在南投縣○○
    鎮○○路000號震旦通訊，公司平常做生意賺取的現金，都是
    由我們店員轉去總公司的帳戶，我都是用台新銀行帳戶的提
    款卡去ATM操作轉帳，公司當日有現金入帳就要轉，幾乎每
    天都需要轉帳等語(臺東分局警卷第2至3頁)；而觀卷內被告
    台新銀行帳戶交易明細所載，該帳戶截至109年5月1日為止
    ，均有被告所稱頻繁以ATM現金存款，再以ATM或網路銀行轉
    出之紀錄(最後1次係於109年5月1日15時26分以ATM現金存款
    3000元、同日16時2分以網路銀行轉出3000元，因該日為星
    期五，故「發生日期」顯示為109年5月1日，但「交易日期
    」及「帳務日期」則顯示為109年5月4日星期一；被告於本
    院審理時亦供承該筆3000元款項是當天店內盈餘，由被告以
    網路銀行轉出給公司等語，見本院卷第117頁)，何以獨獨於
    109年5月5日、6日被害人3人被騙匯款及遭提領期間，被告
    無須持提款卡將店內盈餘以ATM存入再轉出給公司，致未能
    發現提款卡已遺失？且何以於不詳之人接二連三對被害人3
    人騙取錢財得逞後，被告隨即發現提款卡遺失並為掛失及報
    案之舉？凡此均與常情不符。又被告於警詢時供稱，其最後
    1次使用台新提款卡，是在109年4月底的28日或29日，該次
    提款後順便刷存摺，然後就把提款卡跟存摺一起放到存摺套
    內，之後騎車回店裡，因此造成提款卡和存摺同時遺失，存
    摺上有寫提款卡密碼，又因月底很忙，直到109年5月9日才
    發現遺失(經警提示報案紀錄之案發時間是109年5月7日、報
    案時間是109年5月8日，被告改稱「就是印象那段時間」)等
    語；然依卷內被告台新銀行帳戶交易明細所載及被告於本院
    審理時所供承，被告於109年5月1日15時26分尚有持台新提
    款卡以ATM現金存款3000元之行為，已如上述，顯見其於警
    詢時所稱最後1次使用台新提款卡是在109年4月28日或29日
    ，該次提款後就把提款卡跟寫有提款卡密碼之存摺一起放到
    存摺套內而同時遺失等情，並不實在，所辯存摺、提款卡及
    密碼因遺失而遭人冒用一情，自難信為真實。
　3.況且，詐欺及洗錢正犯係為避免警方自帳戶來源回溯追查出
    其真正身分，才會以他人金融帳戶供作詐得款項出入之帳戶
    ，相應於此，因開立該帳戶之名義人非正犯本人，正犯亦會
    擔心倘若使用其無法掌控之他人帳戶，則所詐得款項可能遭
    帳戶持有人提領或逕自掛失以凍結帳戶之使用，致正犯所詐
    得之款項化為烏有，故為確保能順利以該帳戶作為收受贓款
    及洗錢之工具，正犯所使用之人頭帳戶必須是其所能控制之
    帳戶，否則，如係以他人遺失或未經他人同意使用之提款卡
    所對應之金融帳號，供被害人匯款所用，則正犯無從掌控該
    帳戶，無法避免該帳戶突遭掛失停用之風險，即無法順利收
    受及提領贓款遂行犯罪。而依卷內被告台新銀行帳戶交易明
    細所載，該帳戶最後1次由被告使用，係於109年5月1日16時
    2分以網路銀行轉出3000元，轉出後帳戶餘額只剩39元，其
    後該帳戶下一筆交易紀錄，即為被害人丁○○於109年5月5日1
    4時31分轉帳存入15萬元，其間該帳戶並無任何使用之紀錄
    ，可見取得該帳戶提款卡及密碼之人並未測試該帳戶是否能
    正常使用，即放心讓被害人3人匯款至該帳戶，並且也順利
    提領被害人3人匯入之所有款項，全無提領失敗之紀錄，如
    本案詐欺及洗錢正犯係偶然拾獲被告遺失之存摺、提款卡及
    密碼，豈會完全不經事先測試，即貿然使用此一無法掌控、
    隨時可能被掛失止付之帳戶？足見被告所辯遺失存摺、提款
    卡及密碼之情節非屬事實，堪認本案台新銀行帳戶資料係在
    被告本人同意下，以不詳方式交付不詳之人供作詐欺及洗錢
    工具使用。
　㈢按刑法上之故意，分為確定故意(直接故意)與不確定故意(間
    接故意)，不確定故意係指行為人對於構成犯罪事實，預見
    其發生而其發生並不違背其本意，刑法第13條第2項定有明
    文。而金融帳戶為個人理財工具，申請開設金融帳戶並無任
    何特殊限制，一般民眾皆可申請，且開戶門檻不高，一人復
    得在不同金融機構申請數個存款帳戶使用，此乃眾所周知之
    事實，故依一般人之社會生活經驗，實無收集(包含購買、
    承租或借用等)他人帳戶使用之必要。再者，向金融機構申
    設帳戶、請領存摺及提款卡使用，乃針對個人身分之社會信
    用而給予資金保管及流通管道，具有強烈屬人性，如有陌生
    人不以自己名義申請開戶，反而向他人收集銀行帳戶供己使
    用，該他人對於收集帳戶者是否為合法使用一情，自當產生
    合理之懷疑。此外，常人廣知詐騙集團利用人頭帳戶逃避檢
    警對詐騙款項金流之查緝，而被告為20多歲之成年人，自陳
    曾在通訊行工作，係具有一定智識及社會經驗之人，對於上
    情應有所認識，其於提供自己台新銀行帳戶之存摺、提款卡
    及密碼給不詳之人時，已可預見對方可能用來作為詐欺取財
    及掩飾隱匿詐欺所得之所在而洗錢之工具，竟仍將上開帳戶
    資料隨意交給不詳之人任其使用，顯係抱持著縱使該帳戶被
    用於詐欺取財及洗錢犯罪，亦不違背自己本意之容任心理，
    堪認被告主觀上有幫助詐欺及幫助洗錢之不確定故意。
　㈣綜上，本件事證明確，被告犯行堪以認定，應依法論科。　
三、論罪科刑及撤銷原判決之理由：
  ㈠按刑法上之幫助犯，係對於犯罪與正犯有共同之認識，而以
    幫助之意思，對於正犯資以助力，而未參與實施犯罪之行為
    者而言。如未參與實施犯罪構成要件之行為，且係出於幫助
    之意思提供助力，即屬幫助犯，而非共同正犯。本件被告雖
    將其台新銀行帳戶之存摺、提款卡及密碼提供給不詳之人，
    作為詐欺及洗錢之工具，然無積極證據證明被告有參與實施
    詐欺取財及一般洗錢罪之構成要件行為，或與本案詐騙正犯
    有犯意聯絡及行為分擔，又無證據證明該詐騙正犯有3人以
    上共同犯之情形，是核被告所為，係犯刑法第30條第1項前
    段、第339條第1項之幫助詐欺取財罪，以及刑法第30條第1
    項前段、洗錢防制法第14條第1項之幫助一般洗錢罪。
  ㈡檢察官起訴書雖認被告之行為應構成洗錢防制法第14條第1項
    一般洗錢罪之正犯。惟查：提供金融帳戶提款卡及密碼之行
    為人，因已將帳戶之提款卡及密碼等物件提供他人使用，失
    去對自己帳戶之實際管領權限，若無配合指示親自提款，即
    無收受、持有或使用特定犯罪所得之情形，且無積極之移轉
    或變更特定犯罪所得之行為，故非屬洗錢防制法第2條第1款
    、第3款所稱之洗錢行為。又洗錢防制法第2條修正之立法說
    明第3點雖謂「…㈣提供帳戶以掩飾不法所得之去向，例如：
    販售帳戶予他人使用…」等語，似以販售帳戶為洗錢類型之
    一，然其僅係單純之舉例，並未說明何以與掩飾、隱匿之要
    件相當。而文義解釋為法律解釋之基礎，立法者之意思僅屬
    對構成要件文義之眾多解釋方法之一，仍須就法條文字之規
    範目的及保護利益具體分析。一般而言，洗錢防制法第2條
    第2款之掩飾、隱匿行為，目的在遮掩、粉飾、隱藏、切斷
    特定犯罪所得與特定犯罪間之關聯性，是此類洗錢行為須與
    欲掩飾、隱匿之特定犯罪所得間具有物理上接觸關係(事實
    接觸關係)。而提供金融帳戶提款卡及密碼供他人使用，嗣
    後被害人雖匯入款項，然此時之金流仍屬透明易查，在形式
    上無從合法化其所得來源，未造成金流斷點，尚不能達到掩
    飾或隱匿特定犯罪所得之來源、去向及所在之作用，須待款
    項遭提領後，始產生掩飾、隱匿之結果。故而，行為人提供
    金融帳戶提款卡及密碼，若無參與後續之提款行為，即非洗
    錢防制法第2條第2款所指洗錢行為，無從成立一般洗錢罪之
    直接正犯。但如行為人主觀上認識該帳戶可能作為收受及提
    領特定犯罪所得使用，他人提領後即產生遮斷資金流動軌跡
    以逃避國家追訴、處罰之效果，仍基於幫助之犯意而提供，
    應論以幫助犯同法第14條第1項之一般洗錢罪(最高法院刑事
    大法庭108年度台上大字第3101號裁定要旨)。本件被告僅提
    供金融帳戶給他人使用，並未參與後續之提款行為，依上開
    說明，其所為非屬洗錢防制法第2條第2款所指洗錢行為，無
    從成立一般洗錢罪之直接正犯，公訴意旨容有誤會；惟正犯
    與幫助犯之基本犯罪事實並無不同，僅犯罪型態有所不同，
    故本院無須變更起訴書所引應適用之法條。
  ㈢被告以單一提供台新銀行帳戶資料之幫助行為，使被害人3人
    受騙匯款並遮斷金流效果，係一行為觸犯3個幫助詐欺取財
    及幫助一般洗錢罪名，為想像競合犯，應依刑法第55條規定
    論以一罪；其中被害人丁○○遭詐騙而將款項匯入被告台新銀
    行帳戶部分，係經本院比對卷內被告台新銀行帳戶交易明細
    ，並依職權調閱車手賴姓少年之臺灣桃園地方法院少年保護
    事件卷宗後查知，此部分事實雖未據檢察官於起訴書中載明
    ，然因與起訴部分具有想像競合犯之裁判上一罪關係，並經
    本院審理時提示相關卷證及告以要旨，自得併予審究。又被
    告所犯幫助詐欺取財及幫助一般洗錢犯行，亦係一行為觸犯
    數罪名之想像競合犯，應依刑法第55條規定，從一重之幫助
    一般洗錢罪處斷。
  ㈣被告係以幫助之意思，參與構成要件以外之行為，為幫助犯
    ，依刑法第30條第2項規定，按正犯之刑減輕之。
  ㈤原審未詳細勾稽上情，以不能證明被告犯罪而諭知無罪之判
    決，認事用法有所違誤，檢察官上訴意旨執此指摘原判決不
    當，其上訴為有理由，應由本院將原判決予以撤銷改判。本
    院審酌被告任意提供金融帳戶給他人使用，助長詐欺正犯遂
    行財產犯罪，造成社會互信受損，使不法之徒得藉此輕易詐
    取錢財，且於提領詐欺贓款後產生遮斷金流以逃避國家追訴
    、處罰之效果，應予譴責，被告犯後否認犯行，全未賠償被
    害人3人所受損失，欠缺具體悔過表現，並衡酌被害人3人受
    詐騙之金額多寡，無證據證明被告業已獲得報酬，以及被告
    於原審自陳教育程度為大學畢業，目前務農，月收入約2萬4
    000元，未婚，沒有家屬需要扶養(原審卷第64頁)等一切情
    狀，量處如主文第2項所示之刑，並就罰金部分諭知易服勞
    役之折算標準。 
據上論斷，應依刑事訴訟法第369條第1項前段、第364條、第299
條第1項前段，判決如主文。　
本案經檢察官劉仁慈提起公訴，檢察官廖秀晏提起上訴，檢察官
乙○○到庭執行職務。
中　　華　　民　　國　　110 　年　　9 　　月　　1 　　日
                  刑事第八庭  審判長法  官  林清鈞
                                    法  官  簡婉倫
                                    法  官  黃小琴
以上正本證明與原本無異。
如不服本判決，應於收受送達後20日內向本院提出上訴書狀，其
未敘述上訴理由者，並得於提起上訴後20日內向本院補提理由書
（均須按他造當事人之人數附繕本）「切勿逕送上級法院」。因
疫情而遲誤不變期間，得向法院聲請回復原狀。

                                    書記官  李宜珊
　　　　　　　　　　　　　　　　　　
中　　華　　民　　國　　110 　年　　9 　　月　　1 　　日
附錄論罪科刑法條：
刑法第30條
幫助他人實行犯罪行為者，為幫助犯。雖他人不知幫助之情者，
亦同。
幫助犯之處罰，得按正犯之刑減輕之。　　
刑法第339條第1項
意圖為自己或第三人不法之所有，以詐術使人將本人或第三人之
物交付者，處5年以下有期徒刑、拘役或科或併科50萬元以下罰
金。
洗錢防制法第14條第1項
有第2條各款所列洗錢行為者，處7年以下有期徒刑，併科新臺幣
5百萬元以下罰金。